【裁判字號】    89,訴,183
【裁判日期】    890928
【裁判案由】    違章建築
【裁判全文】
臺北高等行政法院判決                              八十九年度訴字第一八三號
    原      告  甲○○
    訴訟代理人  乙○○
    被      告  台北縣政府
    代  表  人  蘇貞昌
    訴訟代理人  丙○○
                賴東琳
右當事人間因違章建築事件，原告不服台灣省政府中華民國八十九年七月十三日八九
府訴二字第一二六四０六號訴願決定，提起行政訴訟。本院判決如左：
    主  文
原告之訴駁回。
訴訟費用由原告負擔。
    事  實
一、事實概要：緣原告於所有坐落台北縣永和市○○路○段七十二巷六號一樓側持有
    由案外人台富公司未經申請許可擅自增建之磚牆（原告稱為水泥牆，下稱磚牆）
    ，原告繼於其上未經申請許可擅自於磚牆上以不銹鋼柵欄，上方以不銹鋼板為屋
    頂，增建不銹鋼造柵、棚架一層（含圍牆）高度約三公尺面積約二十平方公尺之
    違章建築，經台北縣永和市公所於八十八年四月十二日以八八北縣永工字第一一
    五五六號函查報為違建，被告復於八十八年五月十七日前往現場會勘確認在案，
    乃以八十八年五月二十八日八八北工使（違）字第四八四四號違建拆除通知單通
    知原告拆除，原告收受通知單後於同年六月三日、八月九日、九月十六日先後以
    申請函向被告及總統、監察院、行政院、內政部、台灣省政府、永和市公所等機
    關表示不服，申請糾正錯誤，經監察院等機關先後函移被告處理，被告亦於同年
    七月二十七日、九月八日先後函復，嗣被告再於八十八年十一月十六日以八八北
    府工使字第三八六七三三號函復訴願人：「台端未經許可擅自於所有坐落永和市
    ○○路○段七十二巷六號一樓側建造違章建築，與原核准使用執照不符，顯已違
    反上開規定。．．」原告不服，遂向台灣省政府再提出申請函表示不服，經台灣
    省政府視為提起訴願，於八十九年七月十三日以八九府訴二字第一二六四○六號
    函駁回原告之訴願，原告不服訴願決定，向本院提起行政訴訟。
二、兩造聲明：
  （一）原告聲明：
      １  訴願決定及原處分（台北縣政府八十八年五月二十八日八八北工使違字第
          四八四四號違章建築拆除通知書及八十八年十一月十六日八八北工使字第
          三八六七三三號函）均撤銷。
      ２  右撤銷部分，確認永和市○○路○段七十二巷六號外牆邊附屬建物平台水
          溝，依法由原告管用，即設防盜棚柵，為防盜防火防雨安全，依法均無不
          合，絕非違建，不得拆除。
  （二）被告聲明：請求駁回原告之訴。
三、兩造之爭點：
    坐落台北縣永和市○○路○段七十二巷六號一樓側增建磚牆、不銹鋼造柵、棚一
    層高度約三公尺面積約二十平方公尺之建築是否為違章建築？
      １  原告主張：建築法第四條明訂：建築物，為定著於土地上或地面下具有頂
          蓋、樑柱或牆壁，供個人或公眾使用之構造物或雜項工作物。原告係在有
          權管用之牆外平台瓦斯管線水溝地設防火、防盜不銹鋼柵、不銹鋼板防雨
          棚，水泥牆（按依照片顯示為磚牆）部分原係自由大廈圍牆，因台富公司
          施工損壞，完工後修復，並非台富公司或原告所建，平台上之水溝水泥圍
          牆，圍牆大門，均為台復公司建成現狀，依約交給原告依法取得，原告有
          管用權，將平台變更為建築面積價值有限，僅為防火防盜防雨之用，係安
          全上之必需設施，既無頂蓋，又無樑柱或牆壁，根本非建築物。且係爭防
          火、防盜柵、防雨棚實係涼棚，依建築法第十六條、台灣省建築管理規則
          第十七條、違章建築處理辦法第二條、內政部六十三年十一月二十日台內
          管營字第六○九二八五號函規定，不必申請建築執照，絕非違建，且台北
          縣內，如原告所建之形式者甚多，均未見被告前往拆除。
      ２  被告主張：建築物非經申請直轄市、縣（市）（局）主管建築機關之審查
          許可並發給執照，不得擅自建造或使用或拆除。原告未經許可擅自於所有
          坐落台北縣永和市○○路○段七十二巷六號一樓左側原核准之建物旁增建
          高約三公尺、面積約二十平方公尺、磚造及鋼鐵棚架構造物，經永和市公
          所於八十八年四月十二日八八北縣永工字第一一五五六號違章建築查報單
          查報係屬違章建築，被告所屬工務局派員實地勘查屬實，原告若主張為非
          違建，則應檢具經申請許可之證照，以實其說。
    理    由
甲、程序部分：
  一、按「人民對於官署之處分，在法定訴願期限內，曾向原處分官署聲明異議，表
      示不服原處分之意思者，應認為於期限內已有訴願之合法提起」最高行政法院
      （原行政法院）著有五十年判字第一號判例可參。經查本件原告於接到被告之
      八十八年五月二十八日八八北工使違字第四八四四號違章建築拆除通知單後，
      在法定訴願期限（三十日）內之八十八年六月三日向被告及監察院等機關提出
      申請書表示不服，雖使用申請書名義，惟業已表明不服原處分之意思，依上開
      判例意旨，應認其業已提起訴願，被告未將其移由台灣省政府依訴願處理，而
      以普通公文函復。其間原告又於八十八年八月九日，及八十八年九月十六日，
      兩次向台灣省政府等機關申請應予免拆。迄被告八十八年十一月十六日八八北
      府供使字第三八六七三三號函復，原告再於八十八年十一月二十三日向台灣省
      政府等機關再次申請時，台灣省政府方以訴願處理，程序上雖未盡洽，惟尚未
      影響及原告之權益，原告謂其並未提起訴願，尚有誤會，合先說明。
乙、實體部分：
  一、按「建築物非經申請直轄市、縣（市）（局）主管建築機關之審查許可並發給
      執照，不得擅自建造或使用或拆除。．．」、「違反第二十五條之規定者，擅
      自建造者，處以建築物造價千分之五十以下罰鍰，並勒令停工補辦手續；必要
      時得強制拆除其建築物。」、「本辦法所稱之違章建築，為建築法適用地區內
      ，依法應申請當地主管建築機關之審查許可並發給執照方能建築，而擅自建築
      之建築物。」、「直轄市、縣（市）主管建築機關，應於接到違章建築查報人
      員報告之日起五日內實施勘查，認定必須拆除者，應即拆除之。．．」，建築
      法第二十五條、第八十六條，違章建築處理辦法第二條、第五條分別定有明文
      。又按「本法所稱建築物，為定著於土地上或地面下具有頂蓋、樑柱或牆壁，
      供個人或公眾使用之構造物或雜項工作物。」、「本法所稱雜項工作物，為營
      業爐灶、水塔、瞭望臺、廣告牌、散裝倉、廣播塔、煙囪、圍牆、駁嵌、高架
      遊戲設施、游泳池、地下儲藏庫．．」復為建築法第四條、第七條所明定。系
      爭不銹鋼造柵、棚架是否為違章建築，自應依此規定認定之。
  二、經查系爭坐落台北縣永和市○○路○段七十二巷六號一樓房屋為原告所有，原
      告於該一樓側平台上持有由案外人台富公司未經申請許可擅自增建之磚牆（原
      告稱為水泥牆，下稱磚牆），原告繼於其上未經申請許可擅自於磚牆上以不銹
      鋼柵欄，上方以不銹鋼板為屋頂增建不銹鋼造柵、棚架一層高度約三公尺面積
      約二十平方公尺將平台變更為建築面積，經台北縣永和市公所於八十八年四月
      十二日以八八北縣永工字第一一五五六號函查報違建，被告復於八十八年五月
      十七日前往現場會勘確認後，乃以八十八年五月二十八日八八北工使（違）字
      第四八四四號違建拆除通知單通知原告拆除之事實並不否認，並有被告違建拆
      除通知單側繪簡圖及照片附卷可參。原告雖否認該處所為違章建築，辯稱該水
      泥牆（按依照片顯示為磚牆）部分原係隔鄰自由大廈圍牆，因台富公司興建系
      爭房屋大樓時損壞，台富公司乃於大樓興建完峻後，修築成現有之「    」型
      三邊圍牆，並非原告所建，故台上之水溝水泥圍牆，圍牆大門（按為不銹鋼門
      ），均為台富公司建成現狀，再依約交給原告依法取得，原告有管用權，將平
      台變更為建築面積價值有限，僅為防火防盜防雨之用，係安全上之必需設施，
      既無頂蓋，又無樑柱或牆壁，根本非建築物實係涼棚，依建築法第十六條、台
      灣省建築管理規則第十七條、違章建築處理辦法第二條、內政部六十三年十一
      月二十日台內管營字第六○九二八五號函規定，不必申請建築執照，絕非違建
      等語。惟查：
  （一）該平台上設有三面圍牆，原告又於該圍牆上加建不銹鋼柵欄及不銹鋼頂板，
        前側並加建不銹鋼門，有照片附卷可參，則其已圍成一獨立之空間，並附屬
        於原告之一樓，自為其從建築物，是該處所係為定著於土地（平台）上具有
        不銹鋼板屋頂及牆壁，供個人使用之構造物，依建築法第四條規定為建築物
        甚明，原告所辯非為建築物一節，自無可採。
  （二）該平台原為屋旁空地，有被告提出之房屋建築許可圖說可參，而現有為「
          」型三邊圍牆，依建築法第七條規定圍牆為雜項工作物，依同法第四條規
        定為建築物之一種，原告嗣於該圍牆上加建不銹鋼柵欄及不銹鋼頂板後，為
        本法所稱之之建築物，已如上述，依本法第二十五條規定，非經申請直轄市
        、縣（市)( 局）主管建築機關之審查許可並發給執照，不得擅自建造；再
        依違章建築處理辦法第二條規定，系爭建築物既未經申請當地主管建築機關
        之審查許可並發給執照而擅自增建，其為違章建築至為明確，依同辦法第五
        條規定，既經被告實施勘查，認定必須拆除者，應即拆除，雖原告辯稱圍牆
        部分，原為隔壁自由大廈建商所建，因台富公司興建系爭大樓時損壞，台富
        公司乃於大樓興建完峻後，修築成現有之「    」型三邊圍牆，並非原告所
        建，故平台上之水溝水泥圍牆，圍牆大門，均為台富公司建成現狀，非其興
        建云云，惟查違章建築處理辦法係針對違章建築物之處理，本與何人興建無
        關；況原告自承（圍牆部分）為台富公司依約交給原告依法取得，原告有使
        用、管理及處分權；而不銹鋼柵欄及不銹鋼頂板部分則為原告所建，原告亦
        有所有權，則被告以上開違建拆除通知單通知原告拆除，並無不合。
  （三）原告雖另又辯稱依內政部六十三年十一月二十日台內管字第六○九二八五號
        函，不必申請建築執照一節，經查本件原告並非在陽台上加裝窗戶，自無該
        函文適用，原告所辯非違建云云，並無可採。至原告另引用之建築法第十六
        條及臺灣省建築管理規則第十七條均係關於「建築物及雜項工作物造價在一
        定金額以下或規模在一定標準以下者，得免由建築師設計，或監造或營造業
        承造」之規定，亦與是否違章建築之認定無涉。
  （四）從而，原訴願決定將原處分予以維持，核無不合，原告之訴為無理由，應予
        駁回。至原告訴之聲明第二項部分雖請求「確認永和市○○路○段七十二巷
        六號外牆邊附屬建物平台水溝，依法由原告管用，即設防盜棚柵，為防盜防
        火防雨安全，依法均無不合，絕非違建，不得拆除。」等語，經核其並非請
        求確認「行政處分無效或確認公法上法律關係成立或不成立」，不合行政訴
        訟法第六條第一項提起確認之訴之要件，惟核其真意，係指「系爭棚柵絕非
        違建，不得拆除」已包含於聲明第一項之撤銷訴訟中，爰就該部分不另為駁
        回之裁定。
三、至原告另稱台北縣尚有許多類似情形並未拆除一節，核屬被告之行政效率問題，
    非本件所應審究，併此敘明。
據上論結，本件原告之訴為無理由，爰依行政訴訟法第二十六條後段，判決如主文。
中      華      民      國    八十九    年      九      月    二十八    日
                               臺北高等行政法院第 四 庭
                                           審 判 長 法  官  張瓊文
                                                    法  官  梁力求
                                                    法  官  黃清光
右正本證明與原本無異。
如不服本判決，應於收受送達後二十日向本院提出上訴。
中      華      民      國    八十九    年      九      月    二十九    日
                                                    書記官  楊子鋒


司法院資訊處製作；財團法人民間司法改革基金會備份。
